ACORDAO-COMPLETO-2545437

ACÓRDÃO 4507/2022 ATA 27/2022 - PRIMEIRA CÂMARA

VISTA, relatada e discutida esta tomada de contas especial instaurada pelo Ministério do Turismo em desfavor de Centro de Profissionais e Geração de Emprego e de seu dirigente, Diógenes Teixeira Peixoto, em razão da não comprovação da regular aplicação dos recursos repassados por meio de convênio que tinha por objeto subsidiar a "Abertura do Verão" de Dois Irmãos, Recife/PE.
ACORDAM os Ministros do Tribunal de Contas da União, reunidos em sessão da 1ª Câmara, ante as razões expostas pelo relator, e com fundamento nos arts. 1º, inciso I; 12, § 3º; e 16, inciso III, alínea "c" e § 2º; 23, inciso III; 26 e 28, inciso II, da Lei 8.443/1992, c/c os arts. 214, inciso III, alínea "a", e 217 do Regimento Interno, em: 
9.1. considerar Diógenes Teixeira Peixoto e o Centro de Profissionais e Geração de Emprego revéis para todos os efeitos, dando-se prosseguimento ao processo;
9.2. julgar irregulares as contas de Diógenes Teixeira Peixoto e do Centro de Profissionais e Geração de Emprego e condená-los, solidariamente, ao recolhimento aos cofres do Tesouro Nacional da importância de R$ 100.000,00 (cem mil reais) , atualizada monetariamente e acrescida de juros de mora a partir de 3/3/2010 até a data do pagamento;
9.3. fixar prazo de 15 (quinze) dias, a contar das notificações, para comprovação, perante o Tribunal, do recolhimento da dívida acima imputada;
9.4. autorizar a cobrança judicial das dívidas, caso não atendidas as notificações;
9.5. autorizar, caso venha a ser solicitado e se o processo não tiver sido remetido para cobrança judicial, o pagamento das dívidas em até 36 (trinta em seis) parcelas mensais consecutivas, a primeira a ser paga no prazo acima fixado, e as demais, a cada 30 (trinta) dias a contar da parcela anterior, com incidência, sobre cada valor mensal atualizado monetariamente, de juros de mora, na forma da legislação em vigor, e alertar aos responsáveis que a falta de comprovação do recolhimento de qualquer parcela importará no vencimento antecipado do saldo devedor;
9.6. encaminhar cópia deste acórdão aos responsáveis e ao Ministério do Turismo, com a informação de que o inteiro teor do relatório e do voto que o fundamentam está disponível no endereço eletrônico www.tcu.gov.br/acordaos.

Tomada de contas especial instaurada pelo Ministério do Turismo. Não comprovação da regular aplicação dos recursos repassados por força de convênio celebrado para realização do evento Abertura do Verão de Dois Irmãos - Recife/PE em 29/11/2009.

Primeira Câmara

Ministério do Turismo

3. Responsáveis: Centro de Profissionais e Geração de Emprego (07.152.420/0001-32); Diógenes Teixeira Peixoto (XXX.785.454-XX)

13.1. Ministros presentes: Walton Alencar Rodrigues (Presidente), Benjamin Zymler, Vital do Rêgo e Jorge Oliveira (Relator).
13.2. Ministros-Substitutos presentes: Augusto Sherman Cavalcanti e Weder de Oliveira.

JORGE OLIVEIRA

Adoto como relatório a instrução da Secretaria de Controle Externo de Tomada de Contas Especial - SecexTCE, que contou com o endosso dos dirigentes daquela unidade e do Ministério Público junto ao TCU - MPTCU (peças 103/106) :
"INTRODUÇÃO
Cuidam os autos de tomada de contas especial instaurada pelo Ministério do Turismo, em desfavor de Centro de Profissionais e Geração de Emprego (CNPJ: 07.152.420/0001-32) e Diógenes Teixeira Peixoto (CPF: XXX.785.454-XX) , em razão da não comprovação da regular aplicação dos recursos repassados pela União realizadas por meio do Convênio de registro Siafi 715803 (peça 5) firmado entre o Ministério do Turismo e o Centro de Profissionais e Geração de Emprego, e que tinha por objeto o instrumento descrito como 'Abertura de Verão de Dois Irmãos Recife/PE	'.
HISTÓRICO
Em 10/11/2017, com fundamento na IN/TCU 71/2012, alterada pela IN/TCU 76/2016, e DN/TCU 155/2016, o dirigente da instituição Ministério do Turismo autorizou a instauração da tomada de contas especial (peça 69) . O processo foi registrado no sistema e-TCE com o número 633/2019.
O Convênio de registro Siafi 715803 foi firmado no valor de R$ 112.000,00, sendo R$ 100.000,00 à conta do concedente e R$ 12.000,00 referentes à contrapartida do convenente. Teve vigência de 26/11/2009 a 3/5/2010, com prazo para apresentação da prestação de contas em 4/6/2010. Os repasses efetivos da União totalizaram R$ 100.000,00 (peça 8) .
A prestação de contas e complementações enviadas foram analisadas por meio dos documentos constantes nas peças 23 e 33.
O fundamento para a instauração da tomada de contas especial, conforme consignado na matriz de responsabilização elaborada pelo tomador de contas, foi a constatação da seguinte irregularidade: 
'Não comprovação da execução física e/ou financeira do objeto do convênio.'
Os responsáveis arrolados na fase interna foram devidamente comunicados e, diante da ausência de justificativas suficientes para elidir a irregularidade e da não devolução dos recursos, instaurou-se a tomada de contas especial.
No relatório (peça 72) , o tomador de contas concluiu que o prejuízo importaria no valor original de R$ 100.000,00, imputando-se a responsabilidade a Centro de Profissionais e Geração de Emprego, na condição de contratado e Diógenes Teixeira Peixoto, presidente, no período de 24/11/2009 a 30/7/2013, na condição de gestor dos recursos. 
Em 10/5/2021, a Controladoria-Geral da União emitiu o relatório de auditoria (peça 75) , em concordância com o relatório do tomador de contas. O certificado de auditoria e o parecer do dirigente do órgão de controle interno concluíram pela irregularidade das presentes contas (peças 76 e 77) .
Em 29/6/2021, o ministro responsável pela área atestou haver tomado conhecimento das conclusões contidas no relatório e certificado de auditoria, bem como do parecer conclusivo do dirigente do órgão de controle interno, manifestando-se pela irregularidade das contas, e determinou o encaminhamento do processo ao Tribunal de Contas da União (peça 78) .
Na instrução inicial (peça 82) , analisando-se os documentos nos autos, concluiu-se pela necessidade de realização de citação para as seguintes irregularidades: 
Irregularidade 1: não comprovação parcial da execução física do objeto do convênio.
Evidências da irregularidade: documentos técnicos presentes nas peças 32 e 33.
Normas infringidas: Art. 70, parágrafo único, da Constituição Federal de 1988; art. 93, do Decreto-lei 200, de 25 de fevereiro de 1967; e Termo do Convênio (cláusula terceira, item II, alínea 'a') .
Débito relacionado aos responsáveis Diógenes Teixeira Peixoto (CPF: XXX.785.454-XX) e Centro de Profissionais e Geração de Emprego (CNPJ: 07.152.420/0001-32) :
	Data de ocorrência
	Valor histórico (R$) 
	Identificador

	3/3/2010
	17.856,00
	D1

Cofre credor: Tesouro Nacional.
Responsável: Diógenes Teixeira Peixoto (CPF: XXX.785.454-XX) .
Conduta: não apresentar imagens (fotografias ou filmagens) ou outros documentos que provassem a execução do item 'Banda Bambah' previsto no plano de trabalho e pago com recursos do convênio, tendo inclusive, no caso dessa banda, apresentado documento que indica desvio de objeto.
Nexo de causalidade: A não apresentação de documentos que comprovassem a execução dos itens previstos no plano de trabalho resultou na presunção de dano ao erário.
Culpabilidade: não há excludentes de ilicitude, de culpabilidade e de punibilidade; é razoável supor que o responsável tinha consciência da ilicitude de sua conduta; era exigível conduta diversa da praticada, qual seja, comprovar por meio de documentos a efetiva execução de todos os itens previstos no plano de trabalho. 
Responsável: Centro de Profissionais e Geração de Emprego (CNPJ: 07.152.420/0001-32) .
Conduta: não apresentar imagens (fotografias ou filmagens) ou outros documentos que provassem a execução do item 'Banda Bambah' previsto no plano de trabalho e pago com recursos do convênio, tendo inclusive, no caso dessa banda, apresentado documento que indica desvio de objeto.
Nexo de causalidade: A não apresentação de documentos que comprovassem a execução dos itens previstos no plano de trabalho resultou na presunção de dano ao erário.
Culpabilidade: não há excludentes de ilicitude, de culpabilidade e de punibilidade; é razoável supor que o administrador responsável pela pessoa jurídica tinha consciência da ilicitude de sua conduta; era exigível conduta diversa da praticada, qual seja, comprovar por meio de documentos a efetiva execução de todos os itens previstos no plano de trabalho. Ressalta-se que a análise da boa-fé relativa a pessoa jurídica de direito privado é realizada considerando as condutas de seus administradores, uma vez que os atos destes obrigam a pessoa jurídica, desde que exercidos nos limites dos poderes definidos no ato constitutivo do ente, nos termos do art. 47 do Código Civil (Acórdão 1723/2016-TCU-Plenário, Ministro-Relator Raimundo Carrero) . 
Encaminhamento: citação.
Irregularidade 2: ausência de comprovação de que as empresas que não detinham direitos de exclusividade, contratadas irregularmente por inexigibilidade, pagaram o cachê de bandas ou cantores que realizaram o evento.
Evidências da irregularidade: documentos técnicos presentes nas peças 2, 14, 19, 21, 41, 42, 43 e 45.
Normas infringidas: Art. 70, parágrafo único, da Constituição Federal de 1988; art. 93, do Decreto-lei 200, de 25 de fevereiro de 1967; art. 50, § 3º, da Portaria Interministerial 127/2008, Acórdão 96/2008-TCU-Plenário, Acórdão 1435/2017-TCU-Plenário e Termo do Convênio (cláusula terceira, item II, alínea 'jj') .
Débitos relacionados aos responsáveis Diógenes Teixeira Peixoto (CPF: XXX.785.454-XX) e Centro de Profissionais e Geração de Emprego (CNPJ: 07.152.420/0001-32) :
	Data de ocorrência
	Valor histórico (R$) 
	Identificador

	3/3/2010
	17.856,00
	D1

	3/3/2010
	82.144,00
	D2

Cofre credor: Tesouro Nacional.
Responsável: Diógenes Teixeira Peixoto (CPF: XXX.785.454-XX) .
Conduta: não apresentar notas fiscais e recibos (ou outros documentos equivalentes) emitidos em nome das bandas e cantores e assinados por seus representantes legais ou pelos seus empresários exclusivos, sendo essa representação ou exclusividade registrada em cartório.
Nexo de causalidade: A não apresentação de notas fiscais e recibos (ou outros documentos equivalentes) emitidos em nome das bandas e cantores e assinados por seus representantes legais ou pelos seus empresários exclusivos impediu comprovação do nexo causal entre os recursos federais transferidos e os pagamentos efetuados, visto que não se provou que os valores pagos ao intermediário contratado efetivamente foi repassado as banda e artistas que realizaram shows, resultando em presunção de prejuízo ao erário.
Culpabilidade: não há excludentes de ilicitude, de culpabilidade e de punibilidade; é razoável supor que o responsável tinha consciência da ilicitude de sua conduta; era exigível conduta diversa da praticada, qual seja, assegurar que as bandas e cantores que se apresentaram no evento efetivamente receberam o valor dos pagamentos especificados no plano de trabalho. 
Responsável: Centro de Profissionais e Geração de Emprego (CNPJ: 07.152.420/0001-32) .
Conduta: não apresentar notas fiscais e recibos (ou outros documentos equivalentes) emitidos em nome das bandas e cantores e assinados por seus representantes legais ou pelos seus empresários exclusivos, sendo essa representação ou exclusividade registrada em cartório.
Nexo de causalidade: A não apresentação de notas fiscais e recibos (ou outros documentos equivalentes) emitidos em nome das bandas e cantores e assinados por seus representantes legais ou pelos seus empresários exclusivos impediu comprovação do nexo causal entre os recursos federais transferidos e os pagamentos efetuados, visto que não se provou que os valores pagos ao intermediário contratado efetivamente foi repassado as banda e artistas que realizaram shows, resultando em presunção de prejuízo ao erário.
Culpabilidade: não há excludentes de ilicitude, de culpabilidade e de punibilidade; é razoável supor que o administrador responsável pela pessoa jurídica tinha consciência da ilicitude de sua conduta; era exigível conduta diversa da praticada, qual seja, assegurar que as bandas e cantores que se apresentaram no evento efetivamente receberam o valor dos pagamentos especificados no plano de trabalho. Ressalta-se que a análise da boa-fé relativa a pessoa jurídica de direito privado é realizada considerando as condutas de seus administradores, uma vez que os atos destes obrigam a pessoa jurídica, desde que exercidos nos limites dos poderes definidos no ato constitutivo do ente, nos termos do art. 47 do Código Civil (Acórdão 1723/2016-TCU-Plenário, Ministro-Relator Raimundo Carrero) . 
Encaminhamento: citação.
Em cumprimento ao pronunciamento da unidade (peça 84) , foram efetuadas citações dos responsáveis, nos moldes adiante:
 Centro de Profissionais e Geração de Emprego - promovida a citação do responsável, conforme delineado adiante:
	Comunicação: Ofício 50035/2021 - Seproc (peça 89) 
Data da Expedição: 29/9/2021
Data da Ciência: não houve (Não procurado) (peça 92) 
Observação: Ofício enviado para o endereço do responsável, conforme pesquisa na base de dados no sistema da Receita Federal, custodiada pelo TCU (peça 86) .
	
	Comunicação: Ofício 50036/2021 - Seproc (peça 88) 
Data da Expedição: 29/9/2021
Data da Ciência: 8/10/2021 (peça 91) 
Nome Recebedor: Maria Josenilda A. das Neves
Observação: Ofício enviado para o endereço do responsável, conforme pesquisa na base de dados no sistema do TSE, custodiada pelo TCU (peça 86) .
Fim do prazo para a defesa: 23/10/2021
	
	Comunicação: Ofício 3139/2022 - Seproc (peça 95) 
Data da Expedição: 7/2/2022
Data da Ciência: não houve (Não procurado) (peça 98) 
Observação: Ofício enviado para o endereço do responsável, conforme pesquisa na base de dados no sistema da Receita Federal, custodiada pelo TCU (peça 94) .
	
	Comunicação: Edital 0436/2022 - Seproc (peça 100) 
Data da Publicação: 21/3/2022 (peça 101) 
Fim do prazo para a defesa: 5/4/2022
	
 Diógenes Teixeira Peixoto - promovida a citação do responsável, conforme delineado adiante:
	Comunicação: Ofício 50037/2021 - Seproc (peça 87) 
Data da Expedição: 29/9/2021
Data da Ciência: não houve (Desconhecido) (peça 90) 
Observação: Ofício enviado para o endereço do responsável, conforme pesquisa na base de dados no sistema da Receita Federal, custodiada pelo TCU (peça 86) .
	
	Comunicação: Ofício 3138/2022 - Seproc (peça 96) 
Data da Expedição: 7/2/2022
Data da Ciência: 15/2/2022 (peça 97) 
Nome Recebedor: Tamires Silva Costa
Observação: Ofício enviado para o endereço do responsável, conforme pesquisa na base de dados nos sistemas corporativos do TCU, custodiada pelo TCU (peça 94) .
Fim do prazo para a defesa: 2/3/2022
	
Conforme Despacho de Conclusão das Comunicações Processuais (peça 102) , as providências inerentes às comunicações processuais foram concluídas. 
Transcorrido o prazo regimental, os responsáveis Centro de Profissionais e Geração de Emprego e Diógenes Teixeira Peixoto permaneceram silentes, devendo ser considerados reveis, nos termos do art. 12, § 3º, da Lei 8.443/1992.
ANÁLISE DOS PRESSUPOSTOS DE PROCEDIBILIDADE DA IN/TCU 71/2012
Avaliação de Viabilidade do Exercício do Contraditório e Ampla Defesa
Verifica-se que não houve o transcurso de mais de dez anos desde o fato gerador sem que tenha havido a notificação dos responsáveis pela autoridade administrativa federal competente (art. 6º, inciso II, c/c o art. 19 da IN/TCU 71/2012, modificada pela IN/TCU 76/2016) , uma vez que o fato gerador da irregularidade sancionada ocorreu em 3/3/2010, e os responsáveis foram notificados sobre as irregularidades pela autoridade administrativa competente conforme abaixo:
Centro de Profissionais e Geração de Emprego, por meio do edital acostado à peça 53, publicado em 25/10/2017.
Verifica-se que, para o responsável adiante houve o transcurso de mais de dez anos desde o fato gerador sem que tenha havido a notificação dos responsáveis pela autoridade administrativa federal competente (art. 6º, inciso II, c/c o art. 19 da IN/TCU 71/2012, modificada pela IN/TCU 76/2016) , uma vez que o fato gerador da irregularidade sancionada ocorreu em 3/3/2010, e ele ainda não foi notificado sobre as irregularidades pela autoridade administrativa competente. No entanto, a ausência de notificação, por si só, não configura prejuízo ao contraditório e à ampla defesa:
Diógenes Teixeira Peixoto, excepcionalmente, não houve notificação.
Valor de Constituição da TCE 	
Verifica-se, ainda, que o valor atualizado do débito apurado (sem juros) em 1/1/2017 é de R$ 155.900,00, portanto superior ao limite mínimo de R$ 100.000,00, na forma estabelecida conforme os arts. 6º, inciso I, e 19 da IN/TCU 71/2012, modificada pela IN/TCU 76/2016. 
OUTROS PROCESSOS/DÉBITOS NOS SISTEMAS DO TCU COM OS MESMOS RESPONSÁVEIS
	Informa-se que foram encontrados processos no Tribunal com os mesmos responsáveis:
	Responsável
	Processo

	Centro de Profissionais e Geração de Emprego
	Processo 007.769/2022-9 [CBEX, aberto, 'Cobrança executiva de débito originária do (s) AC (s) AC-4.064-7/2021-1C referente ao TC Processo 010.144/2019-6']
Processo 007.767/2022-6 [CBEX, aberto, 'Cobrança executiva de multa originária do (s) AC (s) AC-4.064-7/2021-1C referente ao TC Processo 010.144/2019-6']
Processo 010.144/2019-6 [TCE, aberto, 'Tomada de Contas Especial instaurado pelo Ministério do Turismo - MTur, em razão da impugnação total de despesas do Convênio n° 1204/2008, celebrado com o Centro de Profissionais e Geração de Emprego - CEPROGE, organização da sociedade civil sediada em Garanhuns/PE, tendo por objeto o II Festival de Ciranda da Cidade de Recife ' PE']
Processo 005.975/2017-4 [CBEX, encerrado, 'Cobrança Executiva de multa originária do (s) Acórdão 1848/2015-TCU-PlenárioL, referente ao TC Processo 010.300/2012-0']
Processo 005.974/2017-8 [CBEX, encerrado, 'Cobrança Executiva de débito originária do (s) Acórdão 1848/2015-TCU-PlenárioL, referente ao TC Processo 010.300/2012-0']
Processo 005.973/2017-1 [CBEX, encerrado, 'Cobrança Executiva de débito originária do (s) Acórdão 1848/2015-TCU-PlenárioL, referente ao TC Processo 010.300/2012-0']
Processo 000.261/2007-4 [REPR, encerrado, 'REPRESENTAÇÃO ORIGINADA DE PROCESSO ADMINISTRATIVO DISCIPLINAR']
Processo 010.300/2012-0 [TCE, encerrado, 'CONVERSÃO DO PROCESSO TC Nº Processo 031.640/2010-9 EM TCE, CONFORME Acórdão 2367/2012-TCU-Segunda Câmara, ITEM 9.1']

	Diógenes Teixeira Peixoto
	Processo 005.976/2017-0 [CBEX, encerrado, 'Cobrança Executiva de multa originária do (s) Acórdão 1848/2015-TCU-PlenárioL, referente ao TC Processo 010.300/2012-0']
Processo 005.974/2017-8 [CBEX, encerrado, 'Cobrança Executiva de débito originária do (s) Acórdão 1848/2015-TCU-PlenárioL, referente ao TC Processo 010.300/2012-0']
Processo 005.973/2017-1 [CBEX, encerrado, 'Cobrança Executiva de débito originária do (s) Acórdão 1848/2015-TCU-PlenárioL, referente ao TC Processo 010.300/2012-0']
Processo 010.300/2012-0 [TCE, encerrado, 'CONVERSÃO DO PROCESSO TC Nº Processo 031.640/2010-9 EM TCE, CONFORME Acórdão 2367/2012-TCU-Segunda Câmara, ITEM 9.1']
Processo 031.640/2010-9 [RA, encerrado, 'AUDITORIA DE CONFORMIDADE EM CONVÊNIOS FIRMADOS COM MTUR ']

A tomada de contas especial está, assim, devidamente constituída e em condição de ser instruída.
EXAME TÉCNICO
Da validade das notificações:
Preliminarmente, cumpre tecer breves considerações sobre a forma como são realizadas as comunicações processuais no TCU. A esse respeito, destacam-se o art. 179, do Regimento Interno do TCU (Resolução 155, de 4/12/2002) e o art. 4º, inciso III, § 1º, da Resolução TCU 170, de 30 de junho de 2004, in verbis:
'Art. 179. A citação, a audiência ou a notificação, bem como a comunicação de diligência, farse-ão:
I - mediante ciência da parte, efetivada por servidor designado, por meio eletrônico, fac-símile, telegrama ou qualquer outra forma, desde que fique confirmada inequivocamente a entrega da comunicação ao destinatário;
II - mediante carta registrada, com aviso de recebimento que comprove a entrega no endereço do destinatário;
III - por edital publicado no Diário Oficial da União, quando o seu destinatário não for localizado
 (...) 
Art. 3º As comunicações serão dirigidas ao responsável, ou ao interessado, ou ao dirigente de órgão ou entidade, ou ao representante legal ou ao procurador constituído nos autos, com poderes expressos no mandato para esse fim, por meio de:
I - correio eletrônico, fac-símile ou telegrama;
II - servidor designado;
III - carta registrada, com aviso de recebimento;
IV - edital publicado no Diário Oficial da União, quando o seu destinatário não for localizado, nas hipóteses em que seja necessário o exercício de defesa.
Art. 4º. Consideram-se entregues as comunicações:
I - efetivadas conforme disposto nos incisos I e II do artigo anterior, mediante confirmação da ciência do destinatário;
II - realizadas na forma prevista no inciso III do artigo anterior, com o retorno do aviso de recebimento, entregue comprovadamente no endereço do destinatário;
III - na data de publicação do edital no Diário Oficial da União, quando realizadas na forma prevista no inciso IV do artigo anterior.
§ 1º O endereço do destinatário deverá ser previamente confirmado mediante consulta aos sistemas disponíveis ao Tribunal ou a outros meios de informação, a qual deverá ser juntada ao respectivo processo.
 (...) '
Bem se vê, portanto, que a validade da citação via postal não depende de que o aviso de recebimento seja assinado pelo próprio destinatário da comunicação, o que dispensa, no caso em tela, a entrega do AR em 'mãos próprias'. A exigência da norma é no sentido de o Tribunal verificar se a correspondência foi entregue no endereço correto, residindo aqui a necessidade de certeza inequívoca. 
Não é outra a orientação da jurisprudência do TCU, conforme se verifica dos julgados a seguir transcritos:
'São válidas as comunicações processuais entregues, mediante carta registrada, no endereço correto do responsável, não havendo necessidade de que o recebimento seja feito por ele próprio.' (Acórdão 3648/2013-TCU-Segunda Câmara, Relator José Jorge) ;
'É prescindível a entrega pessoal das comunicações pelo TCU, razão pela qual não há necessidade de que o aviso de recebimento seja assinado pelo próprio destinatário. Entregandose a correspondência no endereço correto do destinatário, presume-se o recebimento da citação.' (Acórdão 1019/2008-TCU-Plenário, Relator Benjamin Zymler) ;
'As comunicações do TCU, inclusive as citações, deverão ser realizadas mediante Aviso de Recebimento - AR, via Empresa Brasileira de Correios e Telégrafos, bastando para sua validade que se demonstre que a correspondência foi entregue no endereço correto.' (Acórdão 1526/2007-TCU-Plenário, Relator Aroldo Cedraz) .
A validade do critério de comunicação processual do TCU foi referendada pelo Supremo Tribunal Federal, nos termos do julgamento do MS-AgR 25.816/DF, por meio do qual se afirmou a desnecessidade da ciência pessoal do interessado, entendendo-se suficiente a comprovação da entrega do 'AR' no endereço do destinatário:
'EMENTA: AGRAVO REGIMENTAL. MANDADO DE SEGURANÇA. DESNECESSIDADE DE INTIMAÇÃO PESSOAL DAS DECISÕES DO TRIBUNAL DE CONTAS DA UNIÃO. ART. 179 DO REGIMENTO INTERNO DO TCU. INTIMAÇÃO DO ATO IMPUGNADO POR CARTA REGISTRADA, INICIADO O PRAZO DO ART. 18 DA LEI Nº 1.533/51 DA DATA CONSTANTE DO AVISO DE RECEBIMENTO. DECADÊNCIA RECONHECIDA. AGRAVO IMPROVIDO.
O envio de carta registrada com aviso de recebimento está expressamente enumerado entre os meios de comunicação de que dispõe o Tribunal de Contas da União para proceder às suas intimações.
O inciso II do art. 179 do Regimento Interno do TCU é claro ao exigir apenas a comprovação da entrega no endereço do destinatário, bastando o aviso de recebimento simples.' 
Da revelia dos responsáveis Centro de Profissionais e Geração de Emprego e Diógenes Teixeira Peixoto
No caso vertente, a citação de cada um dos responsáveis (Centro de Profissionais e Geração de Emprego e Diógenes Teixeira Peixoto) se deu em endereços provenientes de pesquisas de endereços realizadas pelo TCU (vide parágrafos acima) , porquanto, devido ao insucesso de realizar a citação em endereços constantes na base de dados da Receita custodiada pelo TCU (peça 85) , buscou-se a notificação em endereços provenientes das bases de dados públicas custodiadas pelo TCU (TSE e Renach - peças 86, 93 e 94) e das bases de dados do próprio TCU. A entrega dos ofícios citatórios em endereços dos responsáveis ficou comprovada; mesmo assim, promoveu-se a notificação do Centro de Profissionais e Geração de Emprego por edital publicado no Diário Oficial da União (peça 100) .
Importante destacar que, antes de promover a citação por edital, para assegurar a ampla defesa, buscaram-se outros meios possíveis para localizar e citar os responsáveis, nos limites da razoabilidade, fazendo juntar aos autos informação comprobatória dos diferentes meios experimentados que restaram frustrados, tal como se demonstrou no item anterior da presente instrução (Acórdão 4851/2017-TCU-Primeira Câmara, Relator Augusto Sherman) .
Nos processos do TCU, a revelia não leva à presunção de que seriam verdadeiras todas as imputações levantadas contra os responsáveis, diferentemente do que ocorre no processo civil, em que a revelia do réu opera a presunção da verdade dos fatos narrados pelo autor (Acórdão 1009/2018-TCU-Plenário, Relator Bruno Dantas; 2369/2013-TCU-Plenário, Relator Benjamin Zymler e 2449/2013-TCU-Plenário, Relator Benjamin Zymler) . Dessa forma, a avaliação da responsabilidade do agente não pode prescindir da prova existente no processo ou para ele carreada. 
Ao não apresentar sua defesa, os responsáveis deixaram de produzir prova da regular aplicação dos recursos sob sua responsabilidade, em afronta às normas que impõem aos gestores públicos a obrigação legal de, sempre que demandados pelos órgãos de controle, apresentar os documentos que demonstrem a correta utilização das verbas públicas, a exemplo do contido no art. 93 do Decreto-Lei 200/1967: 'Quem quer que utilize dinheiros públicos terá de justificar seu bom e regular emprego na conformidade das leis, regulamentos e normas emanadas das autoridades administrativas competentes.' 
Mesmo as alegações de defesa não sendo apresentadas, considerando o princípio da verdade real que rege esta Corte, procurou-se buscar, em manifestações dos responsáveis na fase interna desta Tomada de Contas Especial, se havia algum argumento que pudesse ser aproveitado a seu favor. 
	Os argumentos apresentados na fase interna (peças 10, 30, 32, 40 e 46) não elidem as irregularidades apontadas.
Em se tratando de processo em que a parte interessada não se manifestou acerca das irregularidades imputadas, não há elementos para que se possa efetivamente aferir e reconhecer a ocorrência de boa-fé na conduta dos responsáveis, podendo este Tribunal, desde logo, proferir o julgamento de mérito pela irregularidade das contas, conforme os termos dos §§ 2º e 6º do art. 202 do Regimento Interno do TCU. (Acórdão 2064/2011-TCU-Primeira Câmara (Relator Ubiratan Aguiar) , 6.182/2011-TCU-1ª Câmara (Relator Weber de Oliveira) , 4.072/2010-TCU-1ª Câmara (Relator Valmir Campelo) , 1.189/2009-TCU-1ª Câmara (Relator Marcos Bemquerer) , 731/2008-TCU-Plenário (Relator Aroldo Cedraz) . Ressalta-se que a análise da boa-fé relativa a pessoa jurídica de direito privado é realizada considerando as condutas de seus administradores, uma vez que os atos destes obrigam a pessoa jurídica, desde que exercidos nos limites dos poderes definidos no ato constitutivo do ente, nos termos do art. 47 do Código Civil (Acórdão 1723/2016-TCU-Plenário, Ministro-Relator Raimundo Carrero) .
Dessa forma, os responsáveis Centro de Profissionais e Geração de Emprego e Diógenes Teixeira Peixoto devem ser considerados revéis, nos termos do art. 12, § 3º, da Lei 8.443/1992, devendo as contas serem julgadas irregulares, condenando-os solidariamente ao débito apurado.
Prescrição da Pretensão Punitiva
	Vale ressaltar que a pretensão punitiva do TCU, conforme Acórdão 1441/2016-TCU-Plenário, Relator Benjamin Zymler, que uniformizou a jurisprudência acerca dessa questão, subordina-se ao prazo geral de prescrição indicado no art. 205 do Código Civil, que é de dez anos, contado da data de ocorrência da irregularidade sancionada, nos termos do art. 189 do Código Civil, sendo este prazo interrompido pelo ato que ordenar a citação, a audiência ou a oitiva dos responsáveis.
No caso em exame, ocorreu a prescrição, uma vez que a irregularidade sancionada ocorreu em 3/3/2010, e o ato de ordenação da citação ocorreu em 30/8/2021.
CONCLUSÃO
Em face da análise promovida na seção 'Exame Técnico', verifica-se que os responsáveis Centro de Profissionais e Geração de Emprego e Diógenes Teixeira Peixoto não lograram comprovar a boa e regular aplicação dos recursos, instados a se manifestar, optaram pelo silêncio, configurando a revelia, nos termos do § 3º do art. 12 da Lei 8.443/1992. Ademais, inexistem nos autos elementos que demonstrem a boa-fé dos responsáveis ou a ocorrência de outras excludentes de culpabilidade.
Verifica-se também que houve a prescrição da pretensão punitiva, conforme análise já realizada.
Tendo em vista que não constam dos autos elementos que permitam reconhecer a boa-fé dos responsáveis, sugere-se que as suas contas sejam julgadas irregulares, nos termos do art. 202, § 6º, do Regimento Interno do TCU, com a imputação do débito atualizado monetariamente e acrescido de juros de mora, nos termos do art. 202, § 1º, do Regimento Interno do TCU, descontado o valor eventualmente recolhido.
Por fim, como não houve elementos que pudessem modificar o entendimento acerca das irregularidades em apuração, mantém-se a matriz de responsabilização presente na peça 81.
PROPOSTA DE ENCAMINHAMENTO
Diante do exposto, submetemos os autos à consideração superior, propondo ao Tribunal:
considerar revéis os responsáveis Centro de Profissionais e Geração de Emprego (CNPJ: 07.152.420/0001-32) e Diógenes Teixeira Peixoto (CPF: XXX.785.454-XX) , para todos os efeitos, dando-se prosseguimento ao processo, com fulcro no art. 12, § 3º, da Lei 8.443/1992; 
julgar irregulares, nos termos dos arts. 1º, inciso I, 16, inciso III, alínea 'c', da Lei 8.443/1992, c/c os arts. 19 e 23, inciso III, da mesma Lei, as contas dos responsáveis Centro de Profissionais e Geração de Emprego (CNPJ: 07.152.420/0001-32) e Diógenes Teixeira Peixoto (CPF: XXX.785.454-XX) , condenando-os solidariamente ao pagamento das importâncias a seguir especificadas, atualizadas monetariamente e acrescidas dos juros de mora, calculadas a partir das datas discriminadas até a data da efetiva quitação do débito, fixando-lhes o prazo de quinze dias, para que comprovem, perante o Tribunal, o recolhimento das referidas quantias aos cofres do Tesouro Nacional, nos termos do art. 23, inciso III, alínea 'a', da citada lei, c/c o art. 214, inciso III, alínea 'a', do Regimento Interno do TCU.
		Débitos relacionados ao responsável Centro de Profissionais e Geração de Emprego (CNPJ: 07.152.420/0001-32) em solidariedade com Diógenes Teixeira Peixoto (CPF: XXX.785.454-XX) :
	Data de ocorrência
	Valor histórico (R$) 

	3/3/2010
	17.856,00

	3/3/2010
	82.144,00

Valor atualizado do débito (com juros) em 14/6/2022: R$ 242.624,56.
autorizar, desde logo, a cobrança judicial das dívidas, caso não atendidas as notificações, na forma do disposto no art. 28, inciso II, da Lei 8.443/1992;
autorizar também, desde logo, se requerido, com fundamento no art. 26 da Lei 8.443, de 1992, c/c o art. 217, § 1º, do Regimento Interno do TCU, o parcelamento da dívida em até 36 parcelas, incidindo, sobre cada parcela, corrigida monetariamente, os correspondentes acréscimos legais, fixando-lhe o prazo de quinze dias, a contar do recebimento da notificação, para comprovar, perante o Tribunal, o recolhimento da primeira parcela, e de trinta dias, a contar da parcela anterior, para comprovar os recolhimentos das demais parcelas, devendo incidir, sobre cada valor mensal, atualizado monetariamente, os juros de mora devidos, no caso do débito, na forma prevista na legislação em vigor, alertando os responsáveis de que a falta de comprovação do recolhimento de qualquer parcela importará o vencimento antecipado do saldo devedor, nos termos do § 2º do art. 217 do Regimento Interno deste Tribunal; 
enviar cópia do Acórdão a ser prolatado à Procuradoria da República no Estado de Pernambuco, nos termos do § 3º do art. 16 da Lei 8.443/1992, c/c o § 7º do art. 209 do Regimento Interno do TCU, para adoção das medidas cabíveis; e
enviar cópia do acórdão que vier a ser proferido ao Ministério do Turismo e aos responsáveis, para ciência;
informar à Procuradoria da República no Estado de Pernambuco, ao Ministério do Turismo e aos responsáveis que a presente deliberação, acompanhada do Relatório e do Voto que a fundamenta, está disponível para a consulta no endereço www.tcu.gov.br/acordaos, além de esclarecer que, caso requerido, o TCU poderá fornecer sem custos as correspondentes cópias, de forma impressa; e
		h) informar à Procuradoria da República no Estado de Pernambuco que, nos termos do parágrafo único do art. 62 da Resolução TCU 259/2014, os procuradores e membros do Ministério Público credenciados nesta Corte podem acessar os presentes autos de forma eletrônica e automática, ressalvados apenas os casos de eventuais peças classificadas como sigilosas, as quais requerem solicitação formal."
É o relatório.

não há

Subprocurador-Geral Paulo Soares Bugarin

TOMADA DE CONTAS ESPECIAL. MINISTÉRIO DO TURISMO. CONVÊNIO PARA REALIZAÇÃO DE EVENTO. CONTRATAÇÃO DE BANDA DISTINTA DA PREVISTA NO PLANO DE TRABALHO. AUSÊNCIA DE COMPROVAÇÃO DE EFETIVO PAGAMENTO AOS ARTISTAS. CITAÇÃO. REVELIA. CONTAS IRREGULARES. DÉBITO. PRESCRIÇÃO DA PRETENSÃO PUNITIVA. Para os convênios celebrados após a edição da Portaria-MTur 153/2009 é indispensável a comprovação de que os valores pagos aos intermediários tenham sido efetivamente repassados aos artistas que realizaram os shows, como condição para estabelecimento do nexo causal entre os recursos federais transferidos e os serviços artísticos prestados.

TOMADA DE CONTAS ESPECIAL (TCE)

Secretaria de Controle Externo de Tomada de Contas Especial (SecexTCE)

Em exame tomada de contas especial instaurada pelo Ministério do Turismo em desfavor do Centro de Profissionais e Geração de Emprego e de seu dirigente, Diógenes Teixeira Peixoto, em razão da não comprovação da regular aplicação dos recursos repassados por meio de convênio que tinha por objeto patrocinar a abertura do Verão de Dois Irmãos Recife/PE, realizado em 29/11/2009.
O convênio (peça 5) foi celebrado em 26/11/2009, com vigência até 25/1/2010, no valor total de R$ 112.000,00, sendo R$ 100.000,00 à conta do concedente, e o restante, a título de contrapartida. O Plano de Trabalho aprovado (peças 2 e 3) previa a aplicação desse recurso na contratação de três bandas, denominadas Talismã, Patusco e Bambah.
A análise técnica do concedente (peças 23 e 33) aprovou parcialmente a prestação de contas, impugnando o valor de R$ 20.000,00 relativo à contratação da Banda Bambah, tendo em vista que a entidade convenente substituiu a apresentação daquele grupo por outro, sem demandar previamente a autorização do Ministério do Turismo. O parecer financeiro (peças 35 e 48) , por sua vez, propôs a impugnação total dos recursos transferidos, em razão da utilização de contrato de exclusividade para representação dos artistas restrito ao dia do evento e da ausência de comprovação de publicidade no processo de seleção dessa empresa.
Cumpridas as devidas etapas no âmbito do Poder Executivo, o processo foi encaminhado a este Tribunal para julgamento. Os responsáveis foram regularmente citados (peças 87 a 101) em razão das seguintes irregularidades: i) "não apresentar imagens ou outros documentos que provassem a execução do item 'Banda Bambah' previsto no plano de trabalho e pago com recursos do convênio"; e ii) "não apresentar notas fiscais e recibos emitidos em nome das bandas e cantores e assinados por seus representantes legais ou pelos seus empresários exclusivos". 
Os responsáveis optaram por não apresentar defesa.
A SecexTCE, em manifestações uniformes e com apoio do MPTCU, propõe considerar a entidade e seu dirigente revéis e julgar irregulares suas contas, com condenação em débito no valor integral dos recursos repassados, deixando-se de lhes aplicar multa, dada a prescrição da pretensão punitiva.
Acolho os pareceres precedentes, incorporando-os às minhas razões de decidir.
Para os convênios celebrados após a edição da Portaria-MTur 153/2009, como é o caso do ajuste em exame, a jurisprudência deste Tribunal é consolidada no sentido de ser indispensável a comprovação de que os valores pagos aos intermediários tenham sido efetivamente repassados aos artistas que realizaram os shows, como condição para estabelecimento do nexo causal entre os recursos federais transferidos e os serviços artísticos prestados. Nesse sentido, por exemplo, os Acórdãos 5.904/2019 e 7.073/2020, ambos da 1ª Câmara.
A substituição de uma das bandas poderia ser considerada desvio de objeto, irregularidade de menor gravidade diante da qual o Tribunal tem, na maioria dos casos, aceitado as justificativas dos gestores - desde que comprovado o interesse público na alteração realizada, não tenha ocorrido desvio de finalidade na aplicação dos recursos e não haja indícios de sobrepreço (e.g. Acórdão 3274/2015-TCU-Primeira Câmara e Acórdão 5300/2008-TCU-Segunda Câmara) . 
Todavia, no caso em exame, a ausência da comprovação de realização dos pagamentos às bandas, por si só, constitui irregularidade suficiente para caracterizar o dano ao erário, cabendo à entidade convenente e ao seu gestor a responsabilidade pela recomposição dos cofres federais.
Ante o exposto, considerando a inexistência de elementos capazes de comprovar a boa e regular aplicação dos recursos, aquiesço integralmente às conclusões da unidade técnica e do Ministério Público e VOTO pela adoção da minuta de acórdão que submeto a este Colegiado.
TCU, Sala das Sessões, em 9 de agosto de 2022.
JORGE OLIVEIRA 
Relator